臺灣高雄地方法院民事判決　　　　　　　93年度訴字第2755號
原　　　告　乙○○
被　　　告　甲○○
被　　　告　丙○○
被　　　告　戊○○
被　　　告　丁○○
被　　　告　己○○
上當事人間請求拆屋還地事件，經於民國94年5 月26日言詞辯論
終結，本院判決如次：
    主      文
被告甲○○應將坐落高雄市○鎮區○○段第一四二四地號土地上
，如附圖所示Ａ部分面積二十四平方公尺、Ｂ部分面積零點三六
平方公尺之木造建築、磚造爐灶之地上物拆除騰空後，將土地返
還原告。
被告戊○○應將坐落高雄市○鎮區○○段第一四二四地號土地上
，如附圖所示Ｃ面積五平方公尺之磚造無頂廁所之地上物拆除，
將土地返還原告。
被告甲○○應自民國九十三年一月十五日起至前開地上物拆遷將
土地返還原告之日止，按月給付原告新臺幣捌佰貳拾捌元。
被告戊○○應自民國九十三年一月十五日起至前開地上物拆遷將
土地返還原告之日止，按月給付原告新臺幣壹佰柒拾元。
原告其餘之訴駁回。
訴訟費用由被告甲○○負擔六分之四，被告戊○○負擔六分之一
，餘由原告負擔。
本判決於原告以新台幣貳拾萬元供擔保後，得假執行。
原告其餘假執行之聲請均駁回。
    事實及理由
一、按訴狀送達後，原告不得將訴變更或追加他訴，但擴張或減
    縮應受判決事項之聲明或不甚礙被告之防禦及訴訟之終結者
    ，不在此限，民事訴訟法第255 條第1 項第3 款、第7 款分
    別定有明文。本件原告原於起訴狀記載被告應自建物及地上
    物拆除後自民國93年1 月1 日交還土地之日止，按月給付原
    告新台幣（下同）6,460 元，嗣於本件審理中減縮該部分聲
    明為被告應自建物及地上物拆除後自民國93年1 月1 日交還
    土地之日止，按月給付原告6,460 元，揆諸前揭規定，應予
    准許，合先敘明。
二、原告起訴主張：
  (一)緣91年12月12日由原告與被告甲○○及丙○○協議高雄市○
    鎮區○○段1424之0000地號之土地與同段1574之0000地號之
    土地合併分割後，將分割後之1424之0000土地（以下簡稱系
    爭土地）登記為原告單獨所有，原告亦同意將該土地出租與
    被告甲○○，由被告丙○○擔任連帶保證人，租期至92年12
    月25日止，租金一年1 萬元，今租期屆滿，經原告表示不再
    續租，依租賃契約書所示，地上物於租約到期後應無條件拆
    除，因此被告等人占有地上物即屬無權，則被告受有占有使
    用系爭土地之利益即無法律上之理由，受有相當於租金之利
    益，為此基於所有物返還請求權及不當得利之法律關係，訴
    請被告應將系爭土地上之違章建築及雜物器具設備全部拆除
    後騰空回復原狀，將土地交還原告；及自民國93年1 月15日
    起至前開地上物拆遷騰空將土地返還原告之日止，按月給付
    原告6,460 元。
三、被告則以：僅被告甲○○使用系爭木造無門牌之房屋及爐灶
    ，被告戊○○雖搭建磚造廁所，但是系爭土地分割後被告等
    即未再使用，何況前曾因違建遭拆除屋頂在案，顯已無法利
    用等語，資為抗辯，爰聲明︰駁回原告之訴。
四、兩造不爭執事項：
  (一)緣坐落高雄市○鎮區○○段第1424號之0000地號之土地，因
    原告與被告甲○○、丙○○於91年10月29日協議與同段另筆
    1574地號之土地合併分割，並訂立土地分割同意書（見卷第
    9 、10頁），而於民國91年12月12日將系爭土地登記為原告
    單獨所有（見卷第8頁）。
  (二)被告甲○○與原告於91年12月26日訂立租賃契約，由被告甲○○向原告承租系爭土地，並由被告丙○○擔任連帶保證人
    ，租賃期間自民國91年12月26日起至92年12月25日止，為期
    一年（見卷第18至第23頁）。嗣租期屆滿，原告曾以鳳山13
    支郵局第289 號存證信函通知被告甲○○不再續約，並要求
    拆除地上物並將土地騰空返還原告。
五、兩造爭執之事項：
  (一)被告是否為系爭土地之占有人？
  (二)被告是否無權占有系爭土地？
六、茲將本院得心證之理由，敘述如下：
  (一)按所有人對於無權占有或侵奪其所有物者，得請求返還之，
    民法第767 條前段定有明文。基此，請求權主體須為所有權
    人，而請求之相對人為無權占有人，包括直接占有人及間接
    占有人在內（最高法院29年上字第1061號判例要旨參照）。
    查原告右揭主張之事實，業據其提出土地登記謄本、及所有
    權狀為證，惟本院經原告聲請於94年2 月18日至現場勘驗系
    爭土地，並會同高雄市政府地政處前鎮地政事務所測量人員
    勘測屬實，製有勘驗筆錄（見卷第62頁）及複丈成果圖（高
    雄市政府地政處前鎮地政事務所94年1 月24日高市地鎮二字
    第0940002040號函檢附、見卷69、70頁）各乙份在卷可稽，
    並有土地現況照片在卷足稽（見卷第64至68頁），是以系爭
    無門牌之木造房屋（卷第65頁照片）、磚造爐灶（卷第67
    頁照片）及磚造無頂廁所（卷第67頁照片）等地上物確
    係坐落於系爭土地上，自堪信為真實。
  (二)經查：
    (1)被告甲○○自承系爭木造房屋為其居住使用中，而磚造爐
      灶亦作為燒開水所用，而木造房屋及爐灶均係坐落於系爭
      土地，而最初於系爭土地分割時，被告甲○○與原告就系
      爭土地訂立租賃契約，今租期屆滿，原告亦表示不再續租
      ，並以存證信函通知甲○○，甲○○今占有系爭土地並無
      權源。又而被告丙○○雖僅為系爭租賃契約之連帶保證人
      ，然僅係保證租期屆滿時而承租人不返還房屋時，出租人
      請求承租人給付違約金一點不得異議，因此非系爭土地之
      直接占有人或間接占有人，甚為明確。
    (2)被告戊○○自承為磚造無頂廁所之起造人，被告己○○及
      丁○○分別為其妻子，然均抗辯未使用磚造無頂廁所，此
      為兩造所不爭執，而系爭磚造廁所現屋頂因屬違建遭拆除
      ，為兩造所不爭執，有勘驗筆錄及照片為憑（卷第67頁編
      號），因此雖然目前該地上物無法作為廁所之功能使用
      ，然現今尚有殘存之牆壁及磁磚地板等物固著於土地上，
      以致土地所有權人仍無法使用該地上物坐落之系爭土地，
      故有拆除之必要，是則被告戊○○既然為原始起造人，而
      對該地上物所坐落之土地並無合法占有權源，故就系爭土
      地仍屬無權占有，甚為明確。
    (3)是原告主張被告甲○○應將無權占用如附圖編號Ａ、Ｂ所
      示（面積各為24平方公尺、0.36平方公尺），以及編號Ｃ
      所示（面積為5 平方公尺）之地上物拆除並移去騰空後，
      將土地交還原告乙節，於法有據，應予准許。而被告甲○○、己○○及丁○○並非系爭土地之占有人，已如前述，
      原告請求渠等返還土地自無理由，應予駁回。
七、原告請求相當於租金之不當得利是否有理由？
  (一)按依不當得利之法則請求返還不當得利，以無法律上之原因
    而受利益，致他人受有損害為其要件，故其得請求返還之範
    圍，應以對方所受之利益為度，非以請求人所受損害若干為
    準，無權占有他人土地，可能獲得相當於租金之利益為社會
    通常之觀念（最高法院61年臺上字第1695號判例意旨參照）
    。次按無法律上原因而獲得相當於租金之利益，有五年消滅
    時效之利用（最高法院49年台上字第1730號判例意旨參照）
    。又按城市地方房屋之租金以不超過土地及建築物申報總價
    額年息百分之十為限，土地法第97七條第1 項定有明文。而
    基地租金之數額，除以基地申報地價為基礎外，尚須斟酌基
    地之位置，工、商業繁榮之程度，承租人利用基地之經濟價
    值及所受利益等項，並與鄰地租金相比較，以為決定，並非
    必達申報總地價年息百分之十最高額（最高法院68年臺上字
    第3071號判例意旨參照）。
  (二)本件被告甲○○占用如附圖所示之Ａ部分面積24平方公尺、
    Ｂ部分面積0.36平方公尺土地，原告自得請求被告甲○○給
    付自93年1 月15日起訴至拆除返還土地之相當於租金之不當
    得利。而系爭土地位於高雄市○鎮區鎮○街九十一巷弄內，
    鄰近張家祠堂路，鄰近市場，交通尚稱便利等情，業據本院
    履勘現場查明屬實，並有現場圖及本院94年2 月18日現場勘
    驗筆錄附卷可參（見卷第62頁），則依系爭土地坐落位置、
    工商繁榮程度、交通狀況、使用人利用系爭土地之經濟價值
    及所受利益等情狀，並參酌前揭規定，本院認為原告主張以
    公告地價年息5%，為本件相當租金額之計算基準是為適當；
    又系爭土地91月迄今之申報地價為每平方公尺為8160元，有
    原告提出之土地登記謄本可憑，按此算出：被告甲○○占
    用之如附圖所示之Ａ、Ｂ部分面積共計為24.36 平方公尺土
    地，按申報地價總價額年息百分之五計算結果，被告甲○○
    每月應給付之不當得利金額為828元 （計算式8,160 ：×
    24.36 ×5%×1/12 = 828）（元以下四捨五入），被告戊○○占用之如附圖所示Ｃ部分面積為5 平方公尺土地，按申
    報地價總價額年息百分之五計算結果，其每月應給付之不當
    得利金額為170 元（計算式8,160 ：×5 ×5%×1/12 = 170
    ）（元以下四捨五入）。是原告請求被告甲○○及戊○○各
    給付相當於租金之不當得利，在此範圍內為有理由，逾此部
    分之請求，則無理由，不應准許。
八、綜上所述，被告甲○○、戊○○自屬占用系爭土地搭建地上
    物，並無合法權源，從而原告依民法第767 條及第179 條規
    定，請求判命被告甲○○及戊○○將系爭土地上如附圖所示
    Ａ部分面積24平方公尺木造建築、Ｂ部分面積0.36 平 方公
    尺之磚造爐灶、Ｃ部分面積為磚造無頂廁所等地上物拆除騰
    空後，將土地返還原告，並給付原告自93年1 月15日起至交
    還上開土地之日止，以每申報地價5%計算之不當得利，即按
    月給付各原告828 元及170 元，為有理由，應予准許。至原
    告逾此部分之請求，為無理由，應予駁回。
九、本件原告陳明願供擔保請准宣告假執行，爰就原告勝訴部分
    ，酌定相當擔保金額准許之。至於原告敗訴部分，其假執行
    之聲請，亦失所附麗，應併予駁回。
十、本件事證已臻明確，兩造其餘攻防方法及舉證，於判決結果
    均無影響，不再一一贅述，附此敘明。
據上論結：本件原告之訴為一部有理由、一部無理由，依民事訴
訟法第79條、第390條第2項，判決如主文。
中　　華　　民　　國　　94　　年　　5 　　月　　31　　日
                臺灣高雄地方法院民事第五庭
                            法　　　官　郭慧珊
右為正本係照原本作成。
如不服本判決，應於送達後20日內，向本院提出上訴狀並表明上
訴理由，如於本判決宣示後送達前提起上訴者，應於判決送達後
十日內補提上訴理由書（須附繕本）。
中　　華　　民　　國　　94　　年　　5 　　月　　31　　日
                             法院書記官  董明惠
